臺灣新北地方法院民事裁定
111年度消債清字第2號
聲  請  人  吳佳蓉  

代  理  人  張家榛律師

上列當事人因消費者債務清理事件聲請清算，本院裁定如下：
    主  文
聲請駁回。
聲請費用由聲請人負擔。
    理  由
一、按聲請更生或清算不合程式或不備其他要件者，法院應以裁
    定駁回之，但其情形可以補正者，法院應定期間先命補正；
    按本條例所稱消費者，指5 年內未從事營業活動或從事小規
    模營業活動之自然人。前項小規模營業指營業額平均每月新
    臺幣（下同）20萬元以下者。前項所定數額，司法院得因情
    勢需要，以命令增減之。債務人不能清償債務或有不能清償
    之虞者，得依本條例所定更生或清算程序，清理其債務。債
    務人對於金融機構負債務者，在聲請更生或清算前，應向最
    大債權金融機構請求協商債務清償方案，或向其住、居所地
    之法院或鄉、鎮、市、區調解委員會聲請債務清理之調解；
    協商或調解成立者，債務人不得聲請更生或清算。但因不可
    歸責於己之事由，致履行有困難者，不在此限；本條例施行
    前，債務人依金融主管機關協調成立之中華民國銀行公會會
    員，辦理消費金融案件無擔保債務協商機制與金融機構成立
    之協商，準用前2 項之規定。聲請更生或清算不合程式或不
    備其他要件者，法院應以裁定駁回之。但其情形可以補正者
    ，法院應定期間先命補正，消費者債務清理條例（下稱消債
    條例）第2 條、第3 條、第151 條第1 、7 、9 項、第8 條
    定有明文。至於債務人之清償能力，則包括財產、信用及勞
    力（技術），並不以財產為限，必須三者總合加以判斷仍不
    足以清償債務，始謂欠缺清償能力而成為不能清償（司法院
    民事廳消費者債務清理條例法律問題研審小組意見參照）。
    次按債務人聲請清算時，應提出財產及收入狀況說明書及其
    債權人、債務人清冊。第1 項財產狀況及收入說明書，應表
    明下列事項，並提出證明文件：(一)財產目錄，並其性質及
    所在地。(二)最近5 年是否從事營業活動及平均每月營業額
    。(三)收入及必要支出之數額、原因及種類。(四)依法應受
    債務人扶養之人；法院裁定開始清算程序前，得依職權訊問
    債務人、債權人及其他關係人，並得定期命債務人據實報告
    清算聲請前2 年內財產變動之狀況。債務人違反前項報告義
    務者，法院得駁回清算之聲請。消債條例第81條第1 項、第
    4 項及第82條亦有明定，俾利法院判斷是否具備清算之原因
    ，以決定是否裁定開始清算程序，參其立法理由為清算程序
    係為保護有清理債務誠意之債務人而設，債務人違反前項報
    告義務，足認其欠缺進行清算之誠意，且無聲請清算之真意
    ，自無加以保護之必要。　　
二、本件聲請意旨略以：聲請人即債務人於聲請清算前5 年內並
    未從事營業活動。資產總價值為60萬7,547 元，債務總金額
    為149 萬1,757 元，有不能清償債務之虞。曾於民國109 年
    間向最大債權金融機構請求協商債務清償方案成立，約定自
    109 年5 月10日起，分180 期、年利率5%、每月清償1 萬1,
    807 元。查聲請人協商時係從事臨時工，平均每月薪資收入
    約1 萬8,000 元，另領取身障補助每月4,872 元，收入合計
    共2 萬2,872 元，聲請人每月收入扣除個人基本生活開銷後
    ，尚須扶養父親，顯已不足支付協商款項，聲請人僅能撙節
    支出並請求配偶資助，至109 年9 月因聲請人轉換工作，10
    月薪資僅領取1 萬2,636 元，此收入支付必要支出已無剩餘
    ，且家人能給予之資助有限，不得已於109 年10月因不可歸
    責於聲請人之事由，致履行協商內容有困難而毀諾。聲請人
    目前任職薪資每月2 萬4,000 元，扣除聲請人及父親每月必
    要支出已無剩餘，以其財產、勞力及信用綜合判斷，就已屆
    清償期之債務，現已陷於全盤繼續不能清償之客觀情狀，而
    有無法清償債務之情事，又未經法院裁定開始更生程序或許
    可和解或宣告破產，爰依法聲請清算等語。　　
三、經查：
(一)本件聲請人於110 年12月29日下午提出財產及收入狀況說明
    書及其債權人、債務人清冊等件具狀向本院聲請清算，主張
    有富邦人壽保單價值準備金約60萬7,466 元；聲請前2 年內
    收入總計73萬450 元，含109年度財團法人億光文化基金會
    薪資1,000 元、自108 年12 月1 日至109 年8 月31日發傳
    單薪資，每月平均約1 萬8,000 元、109 年9 月15日至110 
    年11月30日行政助理薪資數額35萬626 元、110 年發放年終
    及端午節金各1 萬1,900 元、1,200 元、身障補助108 年度
    核發4,872 元、109 年度起調整為5,065 元、行政院補助數
    額9,000 元、109 年8 月股票款數額3 萬3,763 元及保單生
    存金數額3 萬9,594 元；聲請前2 年內必要支出總計60萬6,
    594 元，含聲請人依新北市每人每人最低生活費之1.2 倍計
    算生活所需數額44萬6,720 元、2 人分擔之父親扶養費每月
    5,000 元及自110 年3 月起強制執行數額3 萬9,874 元（見
    本院卷第14至17頁）。惟本件聲請人與債權人成立協商後，
    本即應依誠信原則履行，俾聲請人盡力履行協商方案，避免
    任意毀諾，其再向本院聲請清算，自須審究聲請人是否有「
    不可歸責於己之事由致履行有困難」之情事，方為適法。惟
    本件聲請人並未提出協商時之收入證明文件，是難遽認聲請
    人於109 年9 月15日因轉換工作致其於同年10月之毀諾是有
    「不可歸責於己之事由致履行有困難」之情事。　　
(二)本院於111 年1 月11日命聲請人補正提出不能清償債務或有
    不能清償之虞之證明文件、「因不可歸責於己之事由，致履
    行有困難之證明文件」、聲請清算前2 年內財產變動狀況（
    包含有償、無償行為所生變動）、聲請前2 年起迄今收入（
    含贍養費、獎金、津貼、保險給付、政府補助金或其他收入
    款項等）之數額、原因及種類，並應提出證明文件，如完整
    薪資單及轉帳明細等、必要支出（依施行細則第21條之1 規
    定，必要支出不含娛樂及商業保險）之數額、原因及種類，
    並應提出證明文件，如房屋租約及繳交房租之相關證明，並
    說明租屋處面積、房間數、同住人員之關係、人數等。倘聲
    請人主張確實支出如消債條例第64條之2 規定之認定標準，
    請釋明以其所述109 年1 至3 月薪資收入1 萬8,000 元，何
    以負擔所陳個人支出1 萬8,600 元及分擔父親扶養費5,000 
    元？或請釋明無需負擔必要生活費用之一部或全部。如聲請
    人受第三人穩定資助或有其他特殊情事，無須負擔自己或受
    其扶養者之必要生活費用一部或全部，如寄居親友家中，並
    無房租、水電或衣食支出等。倘有更正，並應提出更正後之
    財產及收入狀況說明書、財產目錄及證明文件（如機車行照
    、2 年內完整金融機構存摺內頁影本或向金融機構申請補發
    往來紀錄、保險單（含以本人及未成年子女、父母為要保人
    或受益人之人壽保險單及儲蓄性、投資性保單等，並敘明倘
    終止保險契約可領回金額各為若干））、提出受扶養人吳順
    當之國稅局財產、最近2 年所得清單及2 年內完整金融機構
    存摺內頁影本或向金融機構申請補發往來紀錄。併聲請人實
    際支出扶養金額之證明文件、記載完全之債權人清冊（應詳
    載債權人之姓名、法定代理人及地址）等。
　　聲請人於111 年1 月29日下午並未提出更正後之財產及收入
    狀況說明書，僅具狀表示2 年內無財產變動，109 年1 至3 
    月當時自行減少開銷或由配偶多負擔等語，聲請人代理人到
    院陳述意見時固表示聲請前2 年收支狀況已具狀陳報於本院
    卷第165 至166 頁，惟聲請人固具狀陳報其於109 年1 至3 
    月薪資1 萬8,000 元及補助5,065 元時，有減少開銷等語，
    惟聲請人並未就此部分提出更正，是就其於聲請時提出財產
    及收入狀況說明書，主張斯時個人支出1 萬8,600 元及分擔
    父親扶養費5,000 元部分，顯難認為真實可採，應認聲請人
    違反據實報告法院判斷是否具備清算原因之協力義務。　　
(三)遑論，聲請人未依命提出受扶養人吳順當之國稅局財產、最
    近2 年所得清單及2 年內完整金融機構存摺內頁影本或向金
    融機構申請補發往來紀錄，已難遽認其有受聲請人扶養之必
    要，且聲請人代理人亦到庭陳稱同意此部分不列入支出等語
    ，更難謂聲請人於聲請前2 年確實有此部分之支出。再經本
    院函詢國泰世華商業銀行股份有限公司結果，聲請人於109 
    年4 月16日主張每月工資收入為4 萬元，有兄弟姊妹4 人，
    此有協商面談紀錄表及財產及收入狀況明書等件影本在卷可
    憑。是以，聲請人於本件聲請時始終空言主張其協商時係從
    事臨時工，平均每月薪資收入約1 萬8,000 元，另領取身障
    補助每月4,872 元，收入合計共2 萬2,872 元，聲請人每月
    收入扣除個人基本生活開銷後，尚須扶養父親，顯已不足支
    付協商款項，聲請人僅能撙節支出並請求配偶資助，至109 
    年9 月因聲請人轉換工作，10月薪資僅領取1 萬2,636 元，
    此收入支付必要支出已無剩餘，且家人能給予之資助有限，
    不得已於109 年10月因不可歸責於聲請人之事由，致履行協
    商內容有困難而毀諾，另僅2 人分擔扶養其父等語，更難認
    為足據。經本院審酌，聲請人於109 年4 月16日主張每月工
    資收入為4 萬元，加計109 年度身障補助每月5,065 元、行
    政院補助數額4,500 元及109 年8 月股票款數額3 萬3,763 
    元，再扣除斯時聲請人個人支出1 萬8,600 元，縱聲請人於
    109 年9 月15日轉換工作，同年10月僅領薪1 萬2,636 元，
    仍難遽認其毀諾，有「不可歸責於己之事由致履行有困難」
    之情事，蓋聲請人之前每月應有相當結餘，且聲請人自行由
    工資4 萬之工作轉換為月薪2 萬4,000 元之工作，衡情尚難
    認其毀諾係有「不可歸責於己之事由致履行有困難」之情事
    ，是聲請人基此逕聲請清算，應認與法未合。　　
(四)再者，聲請人債務總金額為149 萬1,757 元，扣除其資產總
    價值為60萬7,547 元，僅餘88 萬4,210 元。而聲請人為69
    年次，據其法定退休年齡尚有相當年限。縱依聲請人於111
    年1 月28日具狀所陳其目前任職薪資每月2 萬4,000 元，另
    領取身障補助5,065 元，扣除其個人每月必要支出後亦有相
    當餘額。是本院認以聲請人財產、勞力及信用綜合判斷，就
    已屆清償期之債務，其現並無陷於全盤繼續不能清償之客觀
    情狀，而有無法清償債務之情事。
四、揆諸首揭法文，本件清算之聲請既有消債條例第82條規定，
    未盡據實報告之協力義務情形，令本院難認其符合清算要件
    ，並足認其欠缺進行清算之誠意，無聲請清算之真意，而無
    保護之必要，又不符合消債條例第151 條第7 款但書及第3 
    條所定要件，且上開欠缺係屬無從補正，依上說明，自應駁
    回聲請人之聲請，爰裁定如主文。
五、至於所繳納郵務送達費4,730 元，則待本件清算聲請事件確
    定後，如尚有剩餘郵資餘額，再予檢還聲請人，附此敘明。
中    華    民    國   111    年    4     月    15    日
                  民事第六庭    法  官  黃信滿
上為正本係照原本作成。
如不服本裁定，應於裁定送達後10日內，以書狀向本院提出抗告
，並繳納抗告費新臺幣1,000 元。
中    華    民    國   111    年    4     月    15    日
                                書記官  黃曉妏